臺灣臺中地方法院民事判決　九十年度訴字第三三五五號
　　原　　　告　丙○○
　　被　　　告　戊○○
　　　　　　　　丁○○
　　被　　　告　乙○○
右當事人間請求損害賠償事件，本院判決如左：
    主    文
被告戊○○與丁○○就坐落台中縣大甲鎮○○○段九張犁小段三一七─六地號，地目
田，面積二、一六八平方公尺土地，以台中縣大甲地政事務所民國八十九年五月十一
日登記，權狀字號八十九字第○○三九二五號所為之所有權移轉登記，應予塗銷，回
復所有權人為丁○○。
被告丁○○、戊○○就坐落台中縣大甲鎮○○○段九張犁小段三一七─六地號，地目
田，面積二、一六八平方公尺土地，以台中縣大甲地政事務所收件字號八十三年二月
四日甲地字第一五三四號所為之所有權移轉登記，應予塗銷，回復所有權人為戊○○
。
被告戊○○應將坐落台中縣大甲鎮○○○段九張犁小段三一七─六地號，地目田，面
積二五平方公尺之土地，與同段三一五─一一地號，地目田，面積二、一四三平方公
尺之土地，以台中縣大甲地政事務所收件字號八十年十二月八日甲地字一○九一三號
所為之合併登記予以塗銷。
被告戊○○、乙○○就坐落台中縣大甲鎮○○○段九張犁小段三一五─十一地號，地
目田，面積二、一四三平方公尺之土地，以台中縣大甲地政事務所八十年十二月十八
日收件字號第一０九一二號所為之所有權移轉登記，應予塗銷，回復所有權人為乙○○。
被告乙○○應將坐落台中縣大甲鎮○○○段九張犁小段三一五地號，地目田，面積五
、二五七平方公尺土地，以台中縣大甲地政事務所八十年十二月十八日甲地字第一○
九一一號辦理分割為同段三一五及三一五─一一地號之分割登記予以塗銷，回復未分
割之狀態。
訴訟費用由被告戊○○負擔五分三，被告丁○○、乙○○各負擔五分之一。
    事　　實
甲、原告方面：
一、聲明：
（一）先位聲明
  一．被告戊○○應將坐落台中縣大甲鎮○○○段九張犁小段三一七─六地號，地目
      田，面積二、一六八平方公尺土地，以台中縣大甲地政事務所民國八十九年五
      月十一日登記，權狀字號八十九字第○○三九二五號之所有權登記予以塗銷，
      回復所有權人為丁○○。
  二．被告丁○○應將坐落台中縣大甲鎮○○○段九張犁小段三一七─六地號，地目
      田，面積二、一六八平方公尺土地，以台中縣大甲地政事務所收件字號八十三
      年二月四日甲地字第一五三四號辦理之所有權登記予以塗銷，回復所有權人為
      戊○○。
  三．被告戊○○應將坐落台中縣大甲鎮○○○段九張犁小段三一七─六地號，地目
      田，面積二五平方公尺之土地，與同段三一五─一一地號，地目田，面積二、
      一四三平方公尺之土地，以台中縣大甲地政事務所收件字號八十年十二月八日
      甲地字一○九一三號辦理之合併登記予以塗銷，回復未合併之狀態。
  四．被告戊○○應將坐落台中縣大甲鎮○○○段九張犁小段三一五─十一地號，地
      目田，面積二、一四三平方公尺之土地，以台中縣大甲地政事務所八十年十二
      月十八日收件字號第一０九一二號辦理之所有權登記予以塗銷，回復所有權人
      為乙○○。
  五．被告乙○○應將坐落台中縣大甲鎮○○○段九張犁小段三一五地號，地目田，
      面積五、二五七平方公尺土地，以台中縣大甲地政事務所八十年十二月十八日
      甲地字第一○九一一號辦理分割為同段三一五及三一五─一一地號之分割登記
      予以塗銷，回復未分割之狀態。
（二）備位聲明
  一．被告戊○○應給付原告新台幣（下同）三百十五萬二千四百九十九萬元及自起
      訴狀繕本送達翌日起至清償日止按年利率百分之五計算之利息。
  二．原告願供擔保，請准宣告假執行。
二、陳述略稱：
（一）緣原告丙○○與被告乙○○為兄弟，而坐落台中縣大甲鎮○○○段九張犁小段
      三一五地號，地目田，面積五、二五七平方公尺土地及同段三一五─一○地號
      ，地目田，面積一、一○五公尺土地，原均為原告丙○○與被告乙○○兄弟二
      人之父親洪清風所有，嗣洪清風於七十五年間分產予該二人時，因受當時每宗
      耕地不得分割或移轉為共有之限制，原告與被告乙○○遂約定三一五地號以被
      告乙○○為登記名義人，三一五─一○地號以原告為登記名義人，然實際上該
      二人就上開二筆土地為共有，各有二分之一之權利，此有聲明書一紙及舊土地
      登記謄本可稽（原證一，註：當時聲明書之立會人為戊○○）。七十七年六月
      十八日原告與被告乙○○各出賣六分之一之權利，合計三分之一予被告戊○○
      ，實際上上開二筆土地係由三人保持共有，各有三分之一之權利，惟三一五地
      號之登記名義人仍為被告乙○○，三一五─一○地號之登記名義人仍為原告，
      此亦有聲明書一紙可佐（原證二）。又三一五─一０地號土地所有權狀置於原
      告處，三一五地號土地所有權狀在被告乙○○處。
（二）七十九年間，原告與被告乙○○、戊○○各出資三分之一共同購買與三一五地
      號毗鄰之同段三一七─六地號，地目田，面積二五平方公尺土地，登記在被告
      乙○○名下（見舊土地登記謄本，原證三），嗣於八十年間，被告戊○○表示
      伊就上開三一五、三一五─一○、三一七─六地號雖均有三分之一之權利，惟
      無一筆土地登記在伊名下，要求將三一七─六地號移轉登記於伊名下，被告乙○○遂將土地所有權狀、印鑑、印鑑證明等相關資料均交由被告戊○○所委託
      之代書甲○○辦理三一七─六地號之移轉登記手續，豈料，近日原告請領地籍
      圖時，竟發現被告戊○○趁八十年間辦理三一七─六地號移轉登記在伊名下之
      機會，未經原告同意，即擅自夥同代書甲○○將三一五地號，地目田，面積五
      、二五七平方公尺土地，辦理分割為三一五地號，地目田，面積三、一一四平
      方公尺及三一五─一一地號地目田，面積二、一四三方公尺，且未經原告同
      意，即將擅自分割後之三一五─一一地號移轉登記於自己名下，並將上開三一
      五─一一地號與三一七─六地號辦理合併為三一七─六地號，地目田，面積二
      、一六八平方公尺，後被告戊○○以大甲地政事務所收件字號八十三年二月四
      日甲地字第一五三四號將上開三一七─六地號移轉登記予其子即被告丁○○，
      被告丁○○再以大甲地政事務所八十九年五月十一日收件，權狀字號八十九字
      第○○三九二五號移轉登記予被告戊○○，此有土地沿革表、新土地登記謄本
      、地籍圖（原證四）及證一、三之舊土地登記謄本可按。
（三）按「因故意或過失，不法侵害他人之權利者，負損害賠償責任。故意以背於善
      良風俗之方法加損害於他人者，亦同」；「負損害賠償責任者，除法律另有規
      定或契約另有訂定外，應回復他方損害發生前之原狀」民法第一八四條第一項
      前後段、第二一三條第一項定有明文。原告係依民法第一八四條第一項前段及
      後段之規定而為請求：按被告戊○○、丁○○及乙○○除係故意不法侵害原告
      之權利外，亦係故意以背於善良風俗之方法加損害於原告，為此，原告併依民
      法第一八四條第一項前段及後段之規定，請求損害賠償，回復原狀。
（四）本件原告本對於三一五、三一五─一○及三一七─六地號各有三分之一之權利
      ，茲竟因被告戊○○為將其在上開三筆土地各三分之一之權利，總計可取得面
      積二、一二九平方公尺，全部自價值較高之三一五地號取得，竟未經所有權利
      人同意，即擅自將三一五地號分割出三一五─一一地號，面積二、一三四平方
      公尺，並將三一五─一一地號移轉登記於己名下，且與登記在其名下之三一七
      六地號辦理合併，合併後為三一七─六地號，面積二、一六八平方公尺，致
      原告原可自三一五、三一七─六地號各取得三分之一之權利受到損害，為此，
      原告依民法第一八四條第一項及第二一三條第一項規定，自得請求被告戊○○
      回復損害發生前之原狀，即塗銷分割及合併之登記，回復原狀。又因被告戊○○於八十三年間將合併後之三一七─六地號移轉登記予其子即被告丁○○，被
      告丁○○明知其父即被告高照金係未獲所有權利人之同意而辦取分割、合併取
      得上開土地，負有回復原狀之義務，竟與被告戊○○共同故意不法侵害原告之
      權利，而受讓登記，是依民法第一八四條第一項及民法第二一三條第一項規定
      ，被告丁○○亦負有塗銷其所有權登記、回復原狀之義務。而被告丁○○於八
      十九年間又將上開土地移轉返還予被告戊○○，為此，原告遂依序請求被告戊○○應塗銷目前即八十九年五月十一日之所有權登記，回復所有權人為被告丁○○之狀態，並請求被告丁○○應塗銷其於八十三年二月四日之所有權登記，
      回復所有權人為被告戊○○之狀態，再請求被告戊○○應塗銷三一七─六地號
      與三一五─一一地號，於八十年十二月十八日之合併登記，後再請求被告乙○○應塗銷三一五地號於八十年十二月十八日之分割登記，回復原有之狀態。
（五）而被告戊○○雖於八十年十二月十八日即已擅自辦理分割及合併登記，惟原告
      係直至九十年七月間始知悉上情，而知有損害，自知有損害時起尚未逾二年之
      請求權時效，自有侵權行為時起亦尚未逾十年，是本件並無罹於消滅時效之問
      題，併此敘明。
（六）對被告答辯之主張：
  甲、原告確實不知被告戊○○與乙○○二人竟私自將三一五地號辦理分割，再與三
      一七─六地號合併，此有下列事證可稽：
    １、按分割合併前三一五地號、三一七─六地號及三一五─一○地號，戊○○雖
        均有三分之一之權利，惟向來均由原告丙○○與被告乙○○共同耕作，被告
        戊○○未參與耕作，且上開土地自原告之父以來即以田埂區隔為四個區塊（
        如狀附圖及照片所示，原證五），即至八十年間被告戊○○與乙○○擅自辦
        理三一五地號及三一七─六地號之分割合併後，上開土地之田埂仍維持原狀
        ，並未照分割合併後之界址而變動田埂之位置，且迄今仍由原告與被告乙○○共同耕作上開分割合併後之所有土地，被告戊○○並未因分割合併結果實
        際使用三一七─六地號土地，是外觀上土地之使用情形既無任何變動，且自
        分割合併後被告戊○○亦未曾主張伊已取得分割合併後之三一七─六地號土
        地，要求區隔並使用該地，故原告實無從知悉上開土地已辦理分割合併。
    ２、次按，原告於九十年七月間請領地籍圖及土地登記謄本，發現上情後，立即
        向被告戊○○及乙○○表示異議，被告戊○○隨即將其持有之分割合併後三
        一七─六地號土地所有權狀原本一紙交予原告稱：「如果可以辦回來，你就
        去辦回來」，此有土地所有權狀一紙可稽（原證六），足見原告確實不知被
        告戊○○與乙○○私自辦理分割合併之事，否則苟原告明知且同意，被告戊○○又豈有同意交付所有權狀原本予原告去辦理回復原狀之理！是被告戊○○辯稱原告知情且同意云云，自無足採信；又被告戊○○辯稱原告於九十年
        七月間知悉上情後未對伊表示任何異議云云，亦與事實不符，否則怎有所有
        權狀原本之交付！
    ３、再者，原告除向被告戊○○表示異議而取得分割合併後三一七─六地號所有
        權狀原本外，亦向被告乙○○表示異議，而被告乙○○除擅自與戊○○辦理
        分割合併外，另亦未經原告同意擅自以分割合併後之三一五地號土地向台灣
        土地銀行設定第一、二順位抵押權辦理貸款，經原告異議後，為避免乙○○
        再次擅自就上開土地為處分或設定負擔，而害及原告權利，乙○○始同意為
        原告設定第三順位抵押權，是由此亦足以證明原告確實不知被告戊○○與乙○○私自辦理分割合併之事，及乙○○擅自設定抵押之事否則乙○○即無
        同意為原告設定第三順位抵押權之理！
      從而被告戊○○辯稱原告對被告乙○○前揭設定抵押權乙事，無任何異議，顯
      然曾為同意，而分割合併後之三一五地號為乙○○所有，戊○○已無權利，故
      上開抵押權之設定始未經戊○○同意，顯示原告對於分割合併之事均已知情並
      同意云云，自屬無稽。
  乙、至於被告戊○○辯稱分割合併之事，原告知情且同意，伊並有補貼原告金錢云
      云，原告否認之。原告未曾收受被告戊○○所交付補貼土地差額之款項。
  丙、實則，系爭三一五、三一七─六及三一五─一○地號土地，因三一五及三一七
      六地號面臨寬三、四十公尺之大甲鎮○○道○○路，而三一五─一○地號為
      裡地（袋地），未面臨道路，其價值自有相當之差距，原告自不可能在無任何
      金錢補償之情況下，同意三一五地號與三一七─六地號合併，並由戊○○取得
      分割合併後之三一七─六地號，由乙○○取得分割合併後之三一五地號，是本
      件係被告戊○○與乙○○，未經原告同意擅自辦理分割合併，至為明顯，其等
      故意不法侵害原告之權利，要屬灼然。
  丁、雖原告與被告乙○○為兄弟，惟被告乙○○未曾告知原告關於分割合併之事，
      甚至乙○○擅自以分割合併後三一五地號向銀行設定抵押貸款之事，原告亦毫
      無所悉，是被告戊○○僅以原告與乙○○為兄弟，即謂原告必知悉且同意上情
      云云，自無理由。
  戊、七十九年間，購買分割合併前三一七─六地號之目的係因該地為畸零地，且為
      使三一五地號地形方整起見，而為購買，非為使戊○○辦理分割合併而購買：
      按分割合併前三一七─六地號，面積僅二五平方公尺，夾在三一五地號與道路
      之間（見原證四地籍圖），為畸零地，無法利用，而原告與被告戊○○、乙○○為使三一五地號地形方整起見，遂於七十九年間共同出資購入，是當初購買
      三一七─六地號絕非為使戊○○辦理分割合併而取得土地甚明，否則何以七十
      九間購入上開土地時，未直接以戊○○名義登記為所有權人，並立即辦理三一
      五地號之分割，再與三一七─六地號合併，反而仍將該土地登記在乙○○名下
      ，且至八十年間戊○○始辦理上開土地之分割合併，足見被告戊○○辯稱當初
      購買三一七─六地號之目的係為與三一五地號辦理分割合併，使戊○○取得單
      獨之土地云云，自屬無據，不足採信。
  己、被告戊○○所提出之面額十八萬元支票一紙，絕非分割協議後給予原告之補償
      ：
    １、經查被告戊○○所提出面額十八萬元之支票一紙，係原告與戊○○先前合資
        購買大甲鎮○○○段約三分多土地，嗣後其中部分土地遭徵收作為道路之補
        償費，而由戊○○按投資比例分配予原告之金額，今被告戊○○竟張冠李戴
        ，隨便找出一張二人曾經往來之支票，謂其為本件分割協議後伊補償原告之
        金額，實不足採信。
    ２、又苟該十八萬元支票確為被告戊○○補償原告之金額，何以未以書面載明？
        又何以其自本案九十年十二月五日審理以來，皆不敢言明具體之補償金額，
        直至九十一年四月十七日始主張補償金額為十八萬元，益見其主張，顯不足
        採信。
    ３、又被告戊○○於原告九十年七、八月間向其爭執並未同意土地合併分割後，
        立即自三一七─六地號土地其所設定抵押貸款之銀行取出所有貸款金額一、
        二○○萬元（設定最高限額一、五○○萬元之抵押權），企圖加損害於原告
        ，欲令原告縱爭取回三一七─六地號土地亦無實質利益，由此亦足以證明兩
        造確無分割之協議，否則苟有此協議，被告即不須心虛立即取出全部貸款金
        額之必要。
    ４、被告戊○○於言詞辯論時供稱渠與原告只有上揭十八萬元支票一紙之往來云
        云並不實在，原告另提出支票及傳票各二份（票號0000000、000
        0000號），證明有其他支票是由戊○○交予原告進入原告帳戶，足證戊○○供述不實。
（七）證人甲○○之證詞部分，顯然違背經驗法則，亦悖於事理，自不足以採信：
  甲、證人甲○○為辦理系爭三一五、三一七─六地號土地分割合併之代書，伊明知
      分割合併前三一五、三一七─六、三一五─一○地號為兩造共有，每人各有三
      分之一權利，是苟伊誠實證稱伊係在未得原告同意之情況下，擅自辦理三一五
      、三一七─六地號之分割合併，伊恐將涉有幫助背信犯行，故伊為迴避刑事責
      任，只得供稱原告與被告二人同至其代書事務所委託其辦理分割合併事宜云云
      ，惟查：「證人所為證言，足致證人受刑事訴追者，證人得拒絕證言」民事訴
      訟法第三○七條第一項第三款定有明文，今證人甲○○竟未拒絕證言，其證詞
      之證據力自顯薄弱而不足採取。次按，證人甲○○為辦理本件分割合併之代書
      ，其在原告未同意之情況下，擅自為被告二人辦理分割合併事宜，其為恐原告
      訴究其責任，遂於本件為虛偽之證言，以保護自己，是其與本案實有利害關係
      存在，難期其為真實之證言，其證言自無採取之價值。
  乙、證人甲○○於鈞院訊問時證稱只記得原告與被告二人有一起去找伊辦分割合併
      事宜，其餘諸如他們是否同開一輛車來、當時還有何人在場、該三人有無協議
      補償、及為何三一七─六地號不直接登記予戊○○等事項，則皆稱不記得、不
      清楚（見九十一年二月二十七日言詞辯論筆錄），顯然上述證詞係證人甲○○
      與被告戊○○勾串後所為偽證之詞，否則證人甲○○既能清楚記憶原告與被告
      戊○○、乙○○一起去找伊辦分割合併事宜，又豈有對當時尚有何人在場、是
      否同開一部車來、及該三人有無協議補償之約定等相關事項均不復記憶之理！
      足見證人甲○○之證詞，顯然違背經驗法則，自不足採信。
  丙、再者，於鈞院訊問證人甲○○何以對民國八十年間之事，還能清楚記憶原告與
      被告二人一起前去伊代書事務所委辦分割合併事宜時，證人並未言及有何重大
      特別之情節，令其記憶深刻，則其代書生涯中所辦理之委辦事項，數以千萬計
      ，何以竟能清楚記憶十年前此一具體個案情節，實與常理相悖，難以令人置信
      。
  丁、況原告與被告二人就系爭土地有關之權利義務事項，皆謹慎地書立聲明書作為
      憑證（見原證一、二），則三人間苟有協議分割合併之情事，如此重大攸關權
      利義務之事項，豈有未立任何書面之可能，是被告戊○○所辯顯不合常情。
  戊、又苟如證人甲○○所稱原告與被告二人一起到伊代書事務所委辦分割合併事宜
      ，則以代書專業之立場，自會為該三人書立協議書載明約定事項，避免衍生糾
      紛才是，然本件則未有任何書面之記載；況證人甲○○亦應會令義務人乙○○
      於分割土地登記申請書及所有權移轉契約書上親自簽名才是，然由鈞院向大甲
      地政事務所函調之所有相關分割合併之登記資料觀之，其上無一有被告乙○○
      之簽名，益見本件顯係被告戊○○與代書甲○○擅自辦理分割合併，否則無以
      致之。
  己、再由，被告戊○○辦理分割合併後，系爭土地之現況（田埂位置）並未因而變
      更，被告戊○○亦未因而實際取得分割合併後之土地，並加以耕作或使用，且
      在未有任何補償之情況下，原告豈有同意只分得未臨路之裡地三一五─一○地
      號土地，而由被告戊○○取得臨二十米經國路之三一七─六地號土地，由此亦
      足以證明該三人絕無分割合併之協議，證人甲○○證稱三人曾一起到其代書事
      務所委辦分割合併事宜云云顯與土地之使用現況不符，不足採信。
  庚、另提出鈞院傳喚證人甲○○前，原告與甲○○之電話錄音（見譯本及錄音帶，
      如書狀附件），其中證人甲○○對原告一再強調系爭土地辦理過戶時（意指分
      割合併時），原告並沒有去證人甲○○之代書事務所，原告自始至終均未參與
      此事一節，並不爭執，足見其嗣後於鈞院證稱原告與被告乙○○、戊○○共有
      二次一起去伊代書事務所辦理分割合併之事云云，顯不實在，蓋苟有此事，則
      證人甲○○當於電話中即理直壯氣向原告表明原告有去伊事務所二次，原告是
      同意辦理的云云，然證人甲○○卻未加以爭執，益見證人甲○○於鈞院所證，
      並不實在，完全偏頗被告戊○○，不足採信。再者，證人甲○○於電話中一再
      稱這是十幾年前的事了，沒有什麼印象了，然卻於鈞院明白證稱原告與被告乙○○、戊○○為此分割合併之事到過伊事務所二次云云，前後所述亦明顯不一
      ，益見其事後於鈞院所言，顯係偽證。
（八）退萬步言，苟認原告先位之請求為無理由，則因原告原就三一五地號（五、二
      五七平方公尺）、三一五─一○地號（一、一○五平方公尺）及三一七─六（
      二五平方公尺）各有三分之一之權利，今因被告戊○○擅自辦理分割、合併登
      記之結果，原告僅能就分割後之三一五地號（三、一一四平方公尺）及三一五
      ─一○地號（一、一○五平方公尺）各主張二分之一之權利，而依目前市價三
      一五地號及三一七─六地號每平方公尺約有二萬元之價格，三一五─一○地號
      每平方公尺則僅有五千元之價格計算，被告戊○○計應賠償原告三百十五萬二
      千四百九十九元。原告依民法第一百八十四條第一項前後段規定，為備位聲明
      之請求。
三、證據：提出聲明書二紙、舊土地登記謄本三份（三一五、三一五─一０、三一七
    ─六）、土地沿革表一份、新土地登記謄本二份（三一五、三一七─六地號）及
    地籍圖一份、附圖一份及照片三幀、土地所有權狀（三一七─六地號）一份、錄
    音譯本一份及錄音帶一捲、支票及傳票影本各二份等為證。
乙、被告方面：
壹．被告戊○○、丁○○方面：
一、聲明：原告之訴駁回。如受不利判決，願供擔保請准宣告免假執行。
二、陳述略稱：
（一）原告自承七十九年間，原告與戊○○、乙○○各出資三分之一共同購買與三一
      五地號毗鄰之同段三一七─六地號二十五平方公尺土地，而所以購買三一七─
      六土地，目的即係辦理三一五地號分割再合併使用，此於之初即為原告所知悉
      ，否則何需共同出資購入該三一七─六地號僅二十五平方公尺之土地。
（二）八十年間，辦理三一七─六地號之過戶登記與三一五地號土地分割出三一五─
      一一地號，再將三一七─六地號與三一五─一一地號土地合併為三一七─六地
      號乙筆土地，原告與乙○○均知情同意，被告並補貼原告金錢，乃由乙○○交
      執相關文件資料，由代書甲○○進行辦理相關手續。原告雖稱戊○○表示就三
      筆土地雖均有三分之一權利，惟無一筆土地登記在伊名下，要求將三一七─六
      地號土地移轉登記於伊名下，被告乙○○遂將土地所有權狀、印鑑、印鑑證明
      等相關資料交由代書甲○○辦理云云，然若僅為辦理三一七─六地號土地之移
      轉登記，則乙○○何以又交付三一五地號土地權狀予代書，以供辦理三一五地
      號土地之分割及合併手續？原告避重就輕誆稱不知情，實背離事實。
（三）三一五地號土地於八十年間辦理分割合併完成後，被告乙○○於八十八年七月
      十五日、八十九年五月九日各以該三一五地號土地設定抵押權予台灣土地銀行
      借款（被證一），果如原告所稱其對三一五土地分割合併乙事全然不知情，則
      原告一方在想法上理應以其起訴狀所提七十七年六月十八日聲明書內容為遵行
      依據，則該聲明書明載「日後非經三人書面同意，上開土地不得擅自出售他人
      或抵押、出租他人使用情事」，則原告何以對乙○○之前揭設定抵押權乙事，
      無任何異議，顯然原告就此曾為同意。再依前揭聲明書該抵押權認定尚須被告
      戊○○書面同意，始得為之，但被告戊○○係於本案接獲起訴狀，請領該三一
      五地號土地登記謄本知有前揭抵押權設定，何以如此？顯係三一五地號土地分
      割合併乙節，當時原告及乙○○均已知情並同意，在辦理三一五地號分割出三
      一五─一一地號合併於三一七─六地號後，被告戊○○對經分割後之三一五地
      號土地已無任何權利，是以原告及被告乙○○於前揭抵押權設定時自無須再徵
      求被告戊○○同意，乃理所當然。
（四）再原告自稱直至九十年七月間始知悉三一五地號辦理分割合併情事，惟何以原
      告在九十年七月間知悉時亦未對被告戊○○有任何異議表示，且乙○○尚於九
      十年十月十七日又將該經分割後之三一五地號土地設定第三順位抵押權予原告
      ，原告竟於隔二天即九十年十月十九日具狀對其兄弟乙○○及被告戊○○等提
      起本件訴訟。原告與乙○○係親兄弟，十年來對三一五地號土地之分割合併情
      事竟全然隻字未提，對其情況亦不加聞問，豈合情理。況原告果於九十年七月
      才發現權益受損，應即依其本訴主張爭取權益，有反先要求乙○○設定第三順
      位抵押權予原告再行訴訟之理？被告主張本件損害賠償時效已消滅。
（五）八十三年間，被告戊○○生一場重病，恐有辭世危險，乃將三一七─六地號土
      地移轉予其子丁○○，丁○○對戊○○與原告、乙○○兄弟間關於本筆土地買
      賣及過戶過程實不知情，乃屬善意第三人，若非善意不可能拖了二、三年才過
      戶，丁○○係合法取得權利，原告主張丁○○負有塗銷登記之義務，要無理由
      。原告主張被告丁○○明知其父即被告戊○○係未獲所有權利人之同意而辦理
      分割合併取得上開土地云云，應由原告負舉證責任。
（六）三一七─六土地，經分割協議登記為戊○○名下，原擬進行建築房屋出售，惟
      一方面戊○○經濟狀況優裕，又逢房地產不景氣，八十三年間，被告戊○○生
      一場重病，乃將三一七─六地號土地移轉予其子丁○○，嗣後因此未再想建屋
      出售計劃，亦別無他用途，為此未予做實質變更或處分，任由其維持現狀，原
      告今反執此為未分割之證明，當難遽採。
（七）對證人甲○○部分：
  甲、證人甲○○於九十一年二月二十七日言詞辯論筆錄證述：他們三人一起來找我
      辦理分割及過戶事宜，將三一五分割為三一五及三一五─一一，當時我記得原
      告有在場.... 有言明三一七─六要分給戊○○.... 我記得過戶、分割二次，
      均是三人同來」等語，足證原告及乙○○、戊○○確有達成分割協議。
  乙、再依原告提出宣稱其與證人甲○○間電話錄音譯文，果屬實，從該譯文甲○○
      亦說到「那時不是有買一筆小的，就是要辦理這個，那時不是都知道怎會不知
      道？」「那麼久的事，怎麼會現在才知道？」「那時要割不是都有講嗎？」等
      語反問原告，顯見證人甲○○於言詞辯論筆錄之證述屬實。至於原告質疑何以
      證人未於電話中即理直氣壯向原告表明原告有去伊事務所二次，原告有同意辦
      理云云，一則甲○○於電話中已反問原告上情，雙方於電話中亦無談及細節與
      爭執，且甲○○係第三者無需與原告爭執，原告上開質疑顯係主觀之詞。
（八）對被告乙○○主張之答辯：被告乙○○於九十年十二月五日言詞辯論筆錄稱「
      後來三一五土地合併登記我不知情，是戊○○辦理，是他要求我拿權狀及印章
      給他，辦什麼我不清楚」云云。按系爭分割前三一五地號之面積為五二五三平
      方公尺，八十年間自三一五地號分出三一五─一一地號，面積為二一四三平方
      公尺，三一五地號土地面積縮小為三一一四平方公尺。而該三一五地號土地，
      分別在八十八年七月十五日、八十九年五月九日之登記日期，由乙○○向台灣
      土地銀行辦理第一、二順位抵押權登記，乙○○竟未發現其原有土地面積少了
      二一四三平方公尺，豈合情理，洪某供述顯不實在。
（九）兩造確有協議分割：當初協議分割合併後三一七─六與三一五─一一合併分給
      戊○○二一六八平方公尺，原告分得三一五─一０土地，乙○○分得三一五土
      地。
  甲、當初購買三一七─六地號每坪七萬元，共約五十二萬元，除以三等於約十八萬
      元，在辦理分割登記前那陣子在乙○○家中，原告、乙○○、戊○○三人一起
      商議協議分割，只有三人在場，戊○○與原告論及金錢補償，約明由戊○○補
      償原告十八萬元，協議當場由戊○○簽發同面額彰化商業銀行大甲分行，帳號
      一一一二，日期八十一年一月三十一日之支票乙紙交原告收執。乙○○分割前
      已經登記三一五地號土地，所以不必補償。大家說好分割所以不再立書面書據
      。
  乙、原告主張前揭十八萬元支票，係原告與戊○○先前合資購買大甲鎮○○段三分
      多土地，嗣後其中部分土地遭徵收作為道路之補償費，而由戊○○按投資比例
      分配予原告之金額云云。果如原告主張，則雙方究係合資購買該段何地號土地
      ？原告出資金額所占投資比例多少？道路徵收補償費原告應分得多少？等等全
      然含糊其詞，顯見原告心虛。蓋原告所稱合資贖買之土地，乃座落大甲鎮○○○段九張犁小段四二七、四二八地號土地（徵收前地號為同小段八０─三五、
      八０─三三地號），該兩筆土地由台中縣政府八十一年年一月三十一日才公告
      徵收，徵收補償費於八十一年三月十一日、十三日才發放，系爭支票到期日為
      八十一年一月三十一日，被告豈有可能在同日甫為公告徵收，尚不知是否確定
      完成徵收程序？徵收補償金？且未供求徵收補償金情形下，事先簽發十八萬元
      支票予原告。又該土地徵收補償金為五十二萬二千零六十元，原告投資比例為
      二分之一，被告戊○○領得補償金後，即將其二分之一以現金交付原告。
  丙、又原告質疑何以未以書面載明補償金額？然原告與被告間如本案爭執之分割，
      均未以書面載明，何來想到要對枝微之補償費給付為書面記載，且十年前雙方
      友誼甚篤，均合意無糾紛情形下找代書辦理，自是均認已辦理清楚，當無另立
      書面之必要。
  丁、原告當庭另提出戊○○開立予原告二紙支票（票號0000000、0000
      000號）支票係八十二年的事，與本案無關。
（十）原告因近年經濟不佳，對先前分割協議反悔，藉詞分割不公，屢屢要求重新分
      割，被告戊○○不堪其擾，乃將三一七─六地號土地權狀交予原告，由其持向
      乙○○爭執，戊○○認此本為其兄弟二人家務事，與戊○○無關，不願介入，
      不料原告竟執此謂不知當時分割狀況，實屬無理。
（十一）系爭三一七─六土地，被告於八十二年五月間向台中縣大甲鎮農會抵押借款
        ，設定權利金額本金最高限額抵押權一千四百四十萬元，至八十九年七月間
        才變更借款銀行為台中商業銀行，設定本金最高限額一千五百萬元，借款金
        額仍是八百萬元迄今。此有土地登記謄本乙份及台中商業銀行九十一年五月
        二十九日出具之放款餘額證明書乙紙為憑。是原告漫稱：被告戊○○於原告
        九十年七、八月間向其爭執並未同意配合合併分割後，立即自三一七─六地
        號土地其所設定抵押貸款銀行取出所有貸款金額一千二百萬元，企圖加損害
        於原告云云，實屬子虛。
（十二）原告備位之訴主張目前市價三一五地號及三一七─六地號每平方公尺約有三
        萬元之價格，且三一五─一０地號每平方公尺則僅有五千元之價格，被告否
        認之，應由原告負舉證之責。
三、證據：提出土地登記謄本（三一五、三一七─六、四二七、四二八地號）共五份
    、面額壹拾捌萬元支票影本乙紙、台中縣政府發放補償費函影本乙紙、台中區中
    小企業銀行放款餘額證明書乙紙為證。
貳．被告乙○○方面：
一、聲明：原告之訴駁回。
二、陳述略稱：
（一）七十九年間，原告、被告戊○○、伊三人共同出資，以每坪七萬多元價格，購
      買三一七─六地號土地。
（二）買三一七─六土地二十五平方公尺時，伊私下有同意登記給戊○○，設定抵押
      是為保障原告權利。辦理分割登記原告均不知情，權狀均放在伊這裡，最近原
      告才知道。當初分割登記都是戊○○去辦理的。當初買三一七─六土地原登記
      在伊名下，約定三一五─一０、三一五、三一七─六土地每人權利各三分之一
      ，因戊○○怕其權利不保，伊就將三一七─六土地二十五平方公尺登記在戊○○名下。後來與三一五─一一合併登記伊不知情，是戊○○辦理的，是他要求
      伊拿權狀將及印章給他，辦什麼伊不清楚。
（三）當時沒有原告、戊○○、伊三人一起去證人甲○○代書處辦理登記之事。伊曾
      經在七十多年間為其他事情去過證人之代書事務所，沒有為三一五等系爭土地
      去過。
（四）伊去年才發現三一五地號被分割，因為當初伊交三一七─六權狀給戊○○時，
      他一併索取三一五權狀，當時伊父親名下所有不動產都是委由戊○○幫忙處理
      ，是去年原告發現才告訴伊三一五被分割。
（五）原告提出之聲明書確係戊○○寫好後，交由原告及伊簽名。
（六）原告、戊○○、伊三人間並無協議分割，沒聽說有十八萬元協議補償之事。
丙、本院依職權調取臺中縣大甲地政事務所辦理大甲鎮○○○段九張犁小段三一七─
    六、三一五、三一五─一一地號土地移轉、合併、分割登記申請書暨相關附件影
    本乙宗。
    理      由
壹、程序方面：
    按訴狀送達後，原告不得將原訴變更或追加他訴。但請求之基礎事實同一者，或
    擴張或減縮應受判決事項之聲明者，不在此限。民事訴訟法第二百五十五條第一
    項第二款定有明文。查本件原告起訴原聲明第一項至第四項分別為請求一．被告
    戊○○應將坐落台中縣大甲鎮○○○段九張犁小段三一七─六地號，地目田，面
    積二、一六八平方公尺土地，以台中縣大甲地政事務所民國八十九年五月十一日
    登記，權狀字號八十九字第○○三九二五號之所有權登記予以塗銷，回復所有權
    人為丁○○。二．被告丁○○應將坐落台中縣大甲鎮○○○段九張犁小段三一七
    ─六地號，地目田，面積二、一六八平方公尺土地，以台中縣大甲地政事務所收
    件字號八十三年二月四日甲地字第一五三四號辦理之所有權登記予以塗銷，回復
    所有權人為戊○○。三．被告戊○○應將坐落台中縣大甲鎮○○○段九張犁小段
    三一七─六地號，地目田，面積二五平方公尺之土地，與同段三一五─一一地號
    ，地目田，面積二、一四三平方公尺之土地，以台中縣大甲地政事務所收件字號
    八十年十二月八日甲地字一○九一三號辦理之合併登記予以塗銷，回復未合併之
    狀態。四．被告乙○○應將坐落台中縣大甲鎮○○○段九張犁小段三一五地號，
    地目田，面積五、二五七平方公尺土地，以台中縣大甲地政事務所八十年十二月
    十八日甲地字第一○九一一號辦理分割為同段三一五及三一五─一一地號之分割
    登記予以塗銷，回復未分割之狀態。嗣請求追加聲明：被告戊○○應將坐落台中
    縣大甲鎮○○○段九張犁小段三一五─十一地號，地目田，面積二、一四三平方
    公尺之土地，以台中縣大甲地政事務所八十年十二月十八日收件字號第一０九一
    二號辦理之所有權登記予以塗銷，回復所有權人為乙○○。經核追加聲明之訴與
    原訴部分，其請求之基礎事實相同，揆諸首開法文說明，其追加聲明於法尚無不
    符，應予准許，合先敘明。
貳、實體方面：
一、原告起訴主張：原告與被告乙○○為兄弟，坐落台中縣大甲鎮○○○段九張犁小
    段三一五地號，地目田，面積五、二五七平方公尺土地及同段三一五─一○地號
    ，地目田，面積一、一○五公尺土地，原均為原告與被告乙○○兄弟二人之父親
    洪清風所有，嗣洪清風於七十五年間分產予該二人時，因受當時每宗耕地不得分
    割或移轉為共有之限制，原告與被告乙○○遂約定三一五地號以被告乙○○為登
    記名義人，三一五─一○地號以原告為登記名義人，然實際上該二人就上開二筆
    土地為共有，各有二分之一之權利。七十七年六月十八日原告與被告乙○○各出
    賣六分之一之權利，合計三分之一予被告戊○○，實際上上開二筆土地係由三人
    保持共有，各有三分之一之權利，惟三一五地號之登記名義人仍為被告乙○○，
    三一五─一○地號之登記名義人仍為原告。又三一五─一０地號土地所有權狀置
    於原告處，三一五地號土地所有權狀在被告乙○○處。嗣七十九年間，原告與被
    告乙○○、戊○○各出資三分之一共同購買與三一五地號毗鄰之同段三一七─六
    地號，地目田，面積二五平方公尺土地，登記在被告乙○○名下，嗣於八十年間
    ，被告戊○○表示伊就上開三一五、三一五─一○、三一七─六地號雖均有三分
    之一之權利，惟無一筆土地登記在伊名下，要求將三一七─六地號移轉登記於伊
    名下，被告乙○○遂將土地所有權狀、印鑑、印鑑證明等相關資料均交由被告戊○○所委託之代書甲○○辦理三一七─六地號之移轉登記手續，豈料，近日原告
    請領地籍圖時，竟發現被告戊○○趁八十年間辦理三一七─六地號移轉登記在伊
    名下之機會，未經原告同意，即擅自夥同代書甲○○將三一五地號，地目田，面
    積五、二五七平方公尺土地，辦理分割為三一五地號，地目田，面積三、一一四
    平方公尺及三一五─一一地號地目田，面積二、一四三方公尺，且未經原告同
    意，即將擅自分割後之三一五─一一地號移轉登記於自己名下，並將上開三一五
    ─一一地號與三一七─六地號辦理合併為三一七─六地號，地目田，面積二、一
    六八平方公尺，後被告戊○○以大甲地政事務所收件字號八十三年二月四日甲地
    字第一五三四號將上開三一七─六地號移轉登記予其子即被告丁○○，被告丁○○再以大甲地政事務所八十九年五月十一日收件，權狀字號八十九字第○○三九
    二五號移轉登記予被告戊○○。本件原告本對於三一五、三一五─一○及三一七
    ─六地號各有三分之一之權利，茲竟因被告戊○○為將其在上開三筆土地各三分
    之一之權利，總計可取得面積二、一二九平方公尺，全部自價值較高之三一五地
    號取得，竟未經所有權利人同意，即擅自將三一五地號分割出三一五─一一地號
    ，面積二、一三四平方公尺，並將三一五─一一地號移轉登記於己名下，且與登
    記在其名下之三一七六地號辦理合併，合併後為三一七─六地號，面積二、一
    六八平方公尺，致原告原可自三一五、三一七─六地號各取得三分之一之權利受
    到損害，為此，原告依民法第一八四條第一項及第二一三條第一項規定，自得請
    求被告戊○○回復損害發生前之原狀，即塗銷分割及合併之登記，回復原狀。又
    因被告戊○○於八十三年間將合併後之三一七─六地號移轉登記予其子即被告丁○○，被告丁○○明知其父即被告高照金係未獲所有權利人之同意而辦取分割、
    合併取得上開土地，負有回復原狀之義務，竟與被告戊○○共同故意不法侵害原
    告之權利，而受讓登記，是依民法第一八四條第一項及民法第二一三條第一項規
    定，被告丁○○亦負有塗銷其所有權登記、回復原狀之義務。而被告丁○○於八
    十九年間又將上開土地移轉返還予被告戊○○，為此，原告遂依序請求被告戊○○應塗銷目前即八十九年五月十一日之所有權登記，回復所有權人為被告丁○○
    之狀態，並請求被告丁○○應塗銷其於八十三年二月四日之所有權登記，回復所
    有權人為被告戊○○之狀態，再請求被告戊○○應塗銷三一七─六地號與三一五
    ─一一地號，於八十年十二月十八日之合併登記，後再請求被告乙○○應塗銷三
    一五地號於八十年十二月十八日之分割登記，回復原有之狀態等語。
二、被告戊○○、丁○○則以：原告於七十九年間與戊○○、乙○○各出資三分之一
    共同購買與三一五地號毗鄰之同段三一七─六地號二十五平方公尺土地，而所以
    購買三一七─六土地，目的即係辦理三一五地號分割再合併使用，此於之初即為
    原告所知悉，否則何需共同出資購入該三一七─六地號僅二十五平方公尺之土地
    。嗣八十年間，辦理三一七─六地號之過戶登記與三一五地號土地分割出三一五
    ─一一地號，再將三一七─六地號與三一五─一一地號土地合併為三一七─六地
    號乙筆土地，原告與乙○○均知情同意。兩造於八十年間確有協議分割，當初協
    議分割合併後三一七─六與三一五─一一合併分給戊○○二一六八平方公尺，原
    告分得三一五─一０土地，乙○○分得三一五土地。原先購買三一七─六地號每
    坪七萬元，共約五十二萬元，除以三等於約十八萬元，在辦理分割登記前那陣子
    在乙○○家中，原告、乙○○、戊○○三人一起商議協議分割，只有三人在場，
    戊○○與原告論及金錢補償，約明由戊○○補償原告十八萬元，協議當場由戊○○簽發同面額彰化商業銀行大甲分行，帳號一一一二，日期八十一年一月三十一
    日之支票乙紙交原告收執。協議成立後乃由乙○○交執相關文件資料，由代書甲○○進行辦理相關手續。八十三年間，被告戊○○生一場重病，恐有辭世危險，
    乃將三一七─六地號土地移轉予其子丁○○，丁○○對戊○○與原告、乙○○兄
    弟間關於本筆土地買賣及過戶過程實不知情，乃屬善意第三人等語資為抗辯。
三、被告乙○○則以：當初買三一七─六土地原登記在伊名下，約定三一五─一０、
    三一五、三一七─六土地每人權利各三分之一，因戊○○怕其權利不保，伊就將
    三一七─六土地二十五平方公尺登記在戊○○名下。後來與三一五─一一合併登
    記伊不知情，是戊○○辦理的，是他要求伊拿權狀將及印章給他，辦什麼伊不清
    楚。沒有原告、戊○○、伊三人一起去證人甲○○代書處辦理登記之事。原告、
    戊○○、伊三人間並無協議分割，沒聽說有十八萬元協議補償之事等語資為答辯
    。
四、原告主張坐落台中縣大甲鎮○○○段九張犁小段三一五地號，地目田，面積五、
    二五七平方公尺土地及同段三一五─一○地號，地目田，面積一、一○五公尺土
    地，原為原告丙○○與被告乙○○兄弟二人之父親洪清風所有，嗣洪清風於七十
    五年間分產予該二人時，因受當時每宗耕地不得分割或移轉為共有之限制，原告
    與被告乙○○遂約定三一五地號以被告乙○○為登記名義人，三一五─一○地號
    以原告為登記名義人，然實際上該二人就上開二筆土地為共有，各有二分之一之
    權利。七十七年六月十八日原告與被告乙○○各出賣六分之一之權利，合計三分
    之一予被告戊○○，實際上上開二筆土地係由三人保持共有，各有三分之一之權
    利，惟三一五地號之登記名義人仍為被告乙○○，三一五─一○地號之登記名義
    人仍為原告。又三一五─一０地號土地所有權狀置於原告處，三一五地號土地所
    有權狀在被告乙○○處。嗣七十九年間，原告與被告乙○○、戊○○各出資三分
    之一共同購買與三一五地號毗鄰之同段三一七─六地號，地目田，面積二五平方
    公尺土地，登記在被告乙○○名下。嗣於八十年間，被告戊○○表示伊就上開三
    一五、三一五─一○、三一七─六地號雖均有三分之一之權利，惟無一筆土地登
    記在伊名下，要求將三一七─六地號移轉登記於伊名下，被告乙○○遂將土地所
    有權狀、印鑑、印鑑證明等相關資料均交由被告戊○○所委託之代書甲○○辦理
    三一七─六地號之移轉登記手續。嗣被告戊○○另委託代書甲○○，於八十年十
    二月十八日由地政機關登記將三一五地號，地目田，面積五、二五七平方公尺土
    地，辦理分割為三一五地號，地目田，面積三、一一四平方公尺及三一五─一一
    地號地目田，面積二、一四三方公尺，又將分割後之三一五─一一地號移轉登
    記於戊○○名下，並將上開三一五─一一地號與三一七─六地號辦理合併為三一
    七─六地號，地目田，面積二、一六八平方公尺。後被告戊○○以大甲地政事務
    所收件字號八十三年二月四日甲地字第一五三四號將上開三一七─六地號移轉登
    記予其子即被告丁○○，被告丁○○再以大甲地政事務所八十九年五月十一日收
    件，權狀字號八十九字第○○三九二五號移轉登記予被告戊○○之事實，業據原
    告提出聲明書一紙（按立會人為被告戊○○）、舊土地登記謄本二份、聲明書一
    紙、土地沿革表、新土地登記謄本、地籍圖等在卷可稽，復為被告所不爭執，又
    經本院依職權調取臺中縣大甲地政事務所辦理大甲鎮○○○段九張犁小段三一七
    ─六、三一五、三一五─一一地號土地歷次移轉、合併、分割登記申請書暨相關
    附件影本乙宗在卷為憑，此部分事實堪先認為真正。
五、本件先應審究者，厥為案外人甲○○代書於八十年十二月間受託辦理系爭三一五
    地號土地分割為三一五、三一五─一一地號之分割登記、移轉其中三一五─一一
    地號所有權登記予被告戊○○，暨辦理三一五─一一地號土地與三一七─六地號
    土地合併登記，即以台中縣大甲地政事務所八十年十二月十八日甲地字第一○九
    一一、一０九一二、一０九一三號辦理之各項登記，是否確係出自原告與被告戊○○、乙○○三人協議分割所為，抑或如原告主張係被告戊○○夥同甲○○代書
    無權辦理。經查：
（一）原告主張並未與被告乙○○、戊○○於八十年十二月間協議辦理分割系爭三一
      五、三一五─一０、三一七─六地號土地之事實，與被告乙○○辯稱：伊僅私
      下有同意將三一七─六地號土地登記給戊○○，當初買三一七─六土地原登記
      在伊名下，另三一五─一０登記為原告名義，約定三一五─一０、三一五、三
      一七─六土地每人權利各三分之一，因戊○○怕其權利不保，伊就將三一七─
      六土地二十五平方公尺登記在戊○○名下，原告、戊○○、伊三人並無一起去
      證人甲○○代書處辦理登記事宜，三人間並無協議分割，沒聽說有十八萬元協
      議補償之事等語，悉相符合，是被告乙○○此部分主張堪為原告指述之佐證。
（二）被告戊○○主張三人就前揭三筆土地於八十年間以口頭達成協議分割，並偕同
      至代書甲○○處辦理登記事宜云云。惟查原告與被告乙○○二人間，前於七十
      五年四月十二日共同書立聲明書一紙，明定「三一五地號....  三一五─一０
      地號....  日後非經具聲明書人書面同意，上開土地不得有擅自出售他人或抵
      押、出租他人情事」，並由被告戊○○擔任聲明書之見證立會人；又原告與被
      告乙○○，復於七十七年六月十八日簽立聲明書，明定「自本日起上開土地實
      際所有權係乙○○、丙○○、戊○○各持分參分之壹，....  日後非經三人書
      面同意，上開土地不得擅自出售他人或抵押出租他人使用情事」等語，有原告
      提出之聲明書二紙在卷可稽，被告等對此亦均不爭執，堪信為真正。查原告及
      被告乙○○、戊○○就系爭土地有關之權利義務事項，皆謹慎地書立聲明書作
      為憑證，則三人間苟有協議分割合併，如此重大攸關權利義務之事項，亦應會
      以書面留為憑據，況三人間苟真同至代書甲○○處，則同時委請代書將協議方
      案擬具書面簽字，應甚為便利，衡情豈有未立任何書面之可能，被告戊○○所
      辯既不合常情，亦與上開聲明書約定事項不合。
（三）被告戊○○辯稱以十八萬元補貼原告而達成分割協議乙節。經查：原告與被告
      乙○○、戊○○於七十七年六月十八日約定三人就系爭三一五、三一五─一０
      地號土地共有，應有部分各三分一；三人復於七十九年間，以每坪七萬餘元之
      價格，各出資十七萬餘元，合計五十餘萬元，購買系爭三一七─六地號、面積
      二十五平方公尺之土地，且約定應有部分各三分之一等情，已如前述。查系爭
      三一五、三一五─一０、三一七─六地號土地，於八十年七月間之公告現值分
      別為一千元、七百元、一０００元，業據原告提出大甲地政事務所出具之地價
      謄本乙份在卷可稽。按照上開各筆土地公告現值計算，於八十年七月間，系爭
      三一五地號土地公告現值為五百二十五萬七千元（5257平方公尺X1000元=
      0000000元），系爭三一五─一０地號土地公告現值為七十七萬三千五百元（
      1105平方公尺X700元=773500元），系爭三一七─六地號土地公告現值為二萬
      五千元（25平方公尺X1000元=25000元），三筆土地公告現值合計為六百零五
      萬五千五百元。以三人應有部分各三分之一計算，三人各自應有部分之公告現
      值為二百零一萬八千五百元。惟依照八十年十二月間辦理分割、移轉、合併登
      記結果，系爭三一五地號土地分割後面積為三一一四平方公尺，登記為被告乙○○所有，系爭三一五─一０地號土地面積無異，登記予原告所有，系爭三一
      七─六地號土地，則因合併三一五─一一地號土地（分割自三一五地號，面積
      達二一四三平方公尺），面積增為二一六八平方公尺，登記為被告戊○○所有
      ，依此計算分割結果，原告所有部分僅為三一五─一０地號土地，八十年度公
      告現值為七十七萬三千五百元，被告乙○○所有部分為三一五地號土地，八十
      年度公告現值為三百一十一萬四千元，被告戊○○所有部分為三一七─六地號
      土地，八十年度公告現值為二百一十六萬八千元。顯然被告乙○○、戊○○名
      下登記土地之公告現值，均逾分割登記前之三筆土地合計應有部分額之二百零
      一萬八千五百元甚多，而原告名下登記土地，則僅及上開應有部分額之百分之
      三十八，而遠遜於被告乙○○、戊○○二人登記所有權部分。苟如被告戊○○
      所辯三人協議，由被告戊○○僅以十八萬元支票乙紙交付原告作為分割補償，
      即能達成上述價值差異如此鉅大之分割協議，孰誰能信？況被告戊○○於言詞
      辯論時，先供稱渠與原告只有上揭十八萬元支票一紙之往來云云，嗣原告另提
      出支票及傳票各二份（票號0000000、0000000號），證明有其
      他支票亦係由戊○○交予原告進入原告帳戶等情，被告戊○○始再翻稱此與系
      爭訟情無關云云，其先後供述不一，益證戊○○之主張不實。
（四）至證人甲○○雖到庭附和被告戊○○所言，證供原告與被告乙○○、戊○○三
      人一同至伊代書事務所，協議辦理系爭分割、合併、移轉登記事宜云云。惟查
      ：證人身為辦理系爭三一五、三一七─六地號土地分割合併之代書，自明知分
      割合併前三一五、三一七─六、三一五─一○地號為兩造共有，每人各有三分
      之一權利，苟伊確係在未得原告同意之情況下，擅自辦理三一五、三一七─六
      地號之分割合併，證人亦將涉有幫助背信犯嫌，顯見證人與系爭案情有重大利
      害關係，是證人所言即有偏頗迴護被告戊○○匿飾己責之虞，所證已難遽採。
      再者，證人於本院訊問時證稱只記得原告與被告二人有一起去找伊辦分割合併
      事宜，其餘諸如他們是否同開一輛車來、當時還有何人在場、該三人有無協議
      補償、及為何三一七─六地號不直接登記予戊○○等事項，則皆稱不記得、不
      清楚（見本院九十一年二月二十七日言詞辯論筆錄），顯然上述證詞係證人甲○○與被告戊○○勾串後所為偽證之詞，否則證人甲○○既能清楚記憶原告與
      被告戊○○、乙○○一起去找伊辦分割合併事宜，又豈有對當時尚有何人在場
      、是否同開一部車來、及該三人有無協議補償之約定等相關事項均不復記憶之
      理！況本院訊問證人甲○○何以對民國八十年間之事，還能清楚記憶原告與被
      告二人一起前去伊代書事務所委辦分割合併事宜時，證人並未言及有何重大特
      別之情節，令其記憶深刻，以證人代書生涯中所辦理之委辦事項，數以千萬計
      ，何以竟能清楚記憶十年前此一具體個案情節，而對其餘相關情狀則毫無記憶
      ，實與常理相悖，難以置信。準此，證人甲○○所言，應不足採。
    綜上所述，參互印證，被告戊○○主張三人有達成協議分割，始共同委託代書甲○○辦理系爭土地分割、合併、移轉登記事宜云云，均不足信。原告主張被告戊○○違背共有約定，私下夥同代書辦理上揭登記等情，堪信為真正。
六、被告丁○○另辯稱對系爭三一七─六地號土地之分割、合併、移轉所有權登記等
    不知情，為善意第三人云云。惟查被告戊○○、丁○○已自認八十三年間，被告
    戊○○生一場重病，恐有辭世危險，乃將三一七─六地號土地移轉予其子丁○○
    等情，足見雙方移轉系爭三一七─六地號土地所有權，係屬無償贈與行為。兼以
    被告丁○○為被告戊○○之子，兩人為至親關係，再參照被告丁○○嗣後再於八
    十九年間，復將系爭三一七─六地號土地移轉所有權登記予被告戊○○之情狀，
    在在表明系爭三一七─六地號土地一度移轉登記予被告丁○○，僅係被告戊○○
    為恐一旦病重辭世引發困擾之權宜安排，被告丁○○先後既均配合辦理移轉登記
    ，顯與其父即被告戊○○有所合謀，自難謂為善意之第三人。被告等此部分辯解
    並不足採。
七、按因故意或過失，不法侵害他人之權利者，負損害賠償責任；又負損害賠償責任
    者，除法律另有規定或契約另有訂定外，應回復他方損害發生前之原狀。民法第
    一百八十四條第一項前段、第二百一十三條第一項分別定有明文。查本件被告戊○○違背與原告及被告乙○○之三人共有約定，於八十年十二月間，利用被告乙○○交付系爭三一七─六地號土地所有權相關資料，並授權辦理所有權移轉登記
    之便，擅自將登記為被告乙○○所有系爭三一五地號土地，辦理分割登記，分割
    為三一五地號、三一五─一一地號二筆土地，再將第三一五─一一地號土地辦理
    移轉所有權登記予被告戊○○，並與第三一七─六地號土地合併為三一七─六地
    號土地，嗣於八十三年間再與被告丁○○合謀，擅自系爭三一七─六地號土地移
    轉所有權登記予被告丁○○，復於八十九年間，再將系爭三一七─六地號土地移
    轉所有權登記予被告戊○○等情，已臻事證明確。被告戊○○、丁○○等所為，
    自係故意不法侵害原告之權利。被告乙○○交付相關系爭三一五地號所有權狀等
    相關資料予被告戊○○，致為渠所趁辦理上開登記，亦難謂無過失可言。依照上
    揭法條，被告等應負回復原狀之損害賠償責任。原告起訴先位聲明主張被告等應
    依序塗銷所有權移轉登記、合併登記、移轉登記、分割登記等，洵屬有據。
八、從而原告依侵權行為損害賠償請求權，依序請求（一）被告戊○○與丁○○就坐
    落台中縣大甲鎮○○○段九張犁小段三一七─六地號，地目田，面積二、一六八
    平方公尺土地，以台中縣大甲地政事務所民國八十九年五月十一日登記，權狀字
    號八十九字第○○三九二五號所為之所有權移轉登記，應予塗銷，回復所有權人
    為丁○○。（二）被告丁○○、戊○○就坐落台中縣大甲鎮○○○段九張犁小段
    三一七─六地號，地目田，面積二、一六八平方公尺土地，以台中縣大甲地政事
    務所收件字號八十三年二月四日甲地字第一五三四號所為之所有權移轉登記，應
    予塗銷，回復所有權人為戊○○。（三）被告戊○○應將坐落台中縣大甲鎮○○○段九張犁小段三一七─六地號，地目田，面積二五平方公尺之土地，與同段三
    一五─一一地號，地目田，面積二、一四三平方公尺之土地，以台中縣大甲地政
    事務所收件字號八十年十二月八日甲地字一○九一三號所為之合併登記予以塗銷
    。（四）被告戊○○、乙○○就坐落台中縣大甲鎮○○○段九張犁小段三一五─
    十一地號，地目田，面積二、一四三平方公尺之土地，以台中縣大甲地政事務所
    八十年十二月十八日收件字號第一０九一二號所為之所有權移轉登記，應予塗銷
    ，回復所有權人為乙○○。（五）被告乙○○應將坐落台中縣大甲鎮○○○段九
    張犁小段三一五地號，地目田，面積五、二五七平方公尺土地，以台中縣大甲地
    政事務所八十年十二月十八日甲地字第一○九一一號辦理分割為同段三一五及三
    一五─一一地號之分割登記予以塗銷，回復未分割之狀態。為有理由，應予准許
    。至其備位聲明部分，因先位聲明已全部勝訴，即無由再予審酌，附此敘明。
九、因本案事證已臻明確，兩造其餘主張陳述及所提之證據，均毋庸再予論斷，併此
    敘明。
十、結論：
    本件原告之訴為有理由，依民事訴訟法第七十九條但書、第八十五條第一項但書
    ，判決如主文。
中　　　華　　　民　　　國　　九十一　　年　　　九　　　月　　十一　　日
                                  臺灣臺中地方法院民事第四庭
~B法　　　官　王有民
右為正本係照原本作成
如對本判決上訴，須於判決送達後廿日內向本院提出上訴狀
中　　　華　　　民　　　國　　九十一　　年　　　九　　　月　　十六　　日
~B法院書記官
